【裁判字號】    94,訴,3194
【裁判日期】    950817
【裁判案由】    新型專利舉發
【裁判全文】
臺北高等行政法院判決
                                     94年度訴字第03194號
                              .
原      告  甲○○
訴訟代理人  劉法正律師
            楊祺雄律師 （兼送達代人）
複代理人    蘇燕貞律師
被      告  經濟部智慧財產局
代  表  人  蔡練生（局長）
訴訟代理人  丙○○
參  加  人  岩崎製作所股份有限公司
代  表  人  乙○○○
訴訟代理人  林志剛律師（兼送達代收人）
            丁○○○○
            廖文慈律師
上列當事人間因新型專利舉發事件，原告不服經濟部中華民國94
年8 月8 日經訴字第09406132720 號訴願決定，提起行政訴訟，
並經本院裁定命參加人獨立參加本件被告之訴訟。本院判決如下
：
    主  文
原告之訴駁回。
訴訟費用由原告負擔。
    事  實
一、事實概要：原告於民國（以下同）91年03月20日以「平板存
    放支撐架」向被告申請新型專利，經被告編為第00000000號
    審查，准予專利，並於公告期滿後，發給新型第202456號專
    利證書。嗣參加人以其違反核准時專利法第98條第1項第1款
    及第2項之規定，對之提起舉發。案經被告審查，於94年02
    月15日以（94）智專三(一)02068字第09420139070號專利舉發
    審定書為「舉發成立，應撤銷專利權」之處分。原告不服，
    提起訴願，經訴願決定駁回，原告猶未甘服，遂向本院提起
    行政訴訟。本院因認本件撤銷訴訟之結果，參加人之權利或
    法律上利益將受損害，乃依行政訴訟法第42條第1項規定，
    依職權裁定命參加人獨立參加本件被告之訴訟。
二、兩造聲明：
  (一)原告聲明：
  1.原處分及訴願決定均撤銷。
  2.訴訟費用由被告負擔。
  (二)被告聲明：
  1.駁回原告之訴。
  2.訴訟費用由原告負擔。
  (三)參加人聲明:
  1.駁回原告之訴。
  2.訴訟費用由原告負擔。
三、兩造之主張：
甲、原告主張：
  (一)系爭案申請專利範圍第1、2、3與第5項確具新穎性，被告與
    訴願決定顯有悖離事實及未合新穎性判斷原則之違法：
  1.原處分與訴願決定認系爭案申請專利範圍第1項不具新穎性
    ，顯有悖離事實及未合新穎性判斷原則之違法：
    (1)「新穎性之審查應以每一請求項中所載之發明為對象，而
      就界定該項發明之技術特徵與引證文件中所揭露先前技術
      之事項逐一進行判斷。」為被告93年07月01日公告施行「
      2004年版專利審查基準」第2-3-6頁所載明。
    (2)按「引證一及二所揭之金屬拉線、金屬絲或合成樹脂纖維
      製細繩等拉線體21，較之系爭案申請專利範圍第1項之定
      位索34而言為具體揭露材質組成之『下位概念』技術特徵
      。」「查系爭案申請專利範圍第1項主張之定位索34並無
      具體組成特徵，相較於引證一及引證二所揭之金屬拉線、
      金屬絲或合成樹脂纖維製細繩等拉線體21之而言，該引證
      一或引證二為具體揭露材質組成之『下位概念』技術特徵
      者，依據專利審查基準之規定，下位概念發明之公開會使
      其所屬之上位概念發明不具新穎性。」分別為原處分理由
      (四)及被告答辯認引證一及二足以證明系爭案申請專利範圍
      第1項不具新穎性之理由。
    (3)系爭案申請專利範圍第1項應具新穎性:
      惟查引證一及引證二所揭露「載物用橫線」皆係於拉線體
      21（為金屬絲或合成樹脂纖維製細繩）表面，外覆上具極
      佳工程特性之塑膠製被覆管22而成；易言之，引證一、二
      所示橫線「具有拉線體21，以及包覆於拉線體21周面的被
      覆管22」乃異質同心雙層結構設計。對照即知，爭案申請
      專利範圍第1項所載定位索34之單層結構與引證一、二所
      揭示載物橫線之異質同心雙層構造，三者於線體構造設計
      上確有顯著差異，故系爭案申請專利範圍第1項應具新穎
      性。
    (4)今原處分審酌系爭案之定位索34與引證一、二之載物橫線
      的結構設計時，皆僅就引證一、二載物橫線的「局部」構
      造，即拉線體21部分，而非以其完整異質雙層結構與系爭
      案之定位索34整體進行比對，顯有未合前揭新穎性判斷原
      則之違法，及刻意模糊引證一、二載物橫線之拉線體21表
      面包覆被覆管22此構造事實的意圖；又被告答辯稱「系爭
      案之定位索34此技術手段，乃屬引證一、二所揭示異質雙
      層結構之載物橫線的上位概念技術特徵」實屬謬誤；縱系
      爭案申請專利範圍第1項所載框架件3與橫支5等構造或已
      見於引證一、二中，然其所載單層結構之定位索34此技術
      手段，與引證一、二內外分別為拉線體21與被覆管22之雙
      層異質結構的載物橫線，三者於於結構設計上實存有差異
      而易辨各別，且引證一、二未建議其所揭露之技術手段可
      以適用於系爭案中，故系爭案與引證一、二於整體結構設
      計上絕非如原處分所指僅因材質具體化而互為上、下位概
      念新型者，原處分顯有悖離事實與認事未清之違誤失當，
      訴願決定遞予維持亦有未洽。
  2.系爭案申請專利範圍第1、2、3與5項應具新穎性：
    系爭案申請專利範圍第2、3與5項乃屬分別直接依附於其申
    請專利範圍第1項之附屬項，係進一步技術手段之附加，系
    爭案申請專利範圍第1項既具新穎性，其申請專利範圍第2、
    3與5項當然能達到相同特徵功效，而具新穎性。
  (二)系爭案申請專利範圍第4項確具進步性，被告與訴願決定顯
    有悖離事實及未合進步性判斷原則之違法：
  1.被告與訴願決定認系爭案申請專利範圍第4項不具進步性，
    顯有悖離事實及未合進步性判斷原則之違法：
    (1)按「系爭案申請專利範圍第4項...，該等定位索34為非鐵
      金屬所製成相較於引證一、二揭露之金屬拉線、金屬絲或
      合成樹脂纖維製細繩等拉線體21以及將金屬拉線被覆工程
      塑膠材料之細管22，差異僅在於選用材質的不同，況證據
      所揭之金屬拉線被覆工程塑膠材料之細管22亦屬非鐵金屬
      者...。」「惟查系爭專利請求項4主張之『非鐵金屬』定
      位索34為未見具體材料或組成構造之特徵，按『非鐵金屬
      』可以是金、銀、銅、錫、鋁...或其他各種非鐵金屬組
      成之合金等各種組合，每種材料組合皆有其個別的機械性
      質，原告在無法確認該『非鐵金屬』究屬何種材料組成下
      ，就宣稱該『非鐵金屬』定位索34具有特殊結構特性，而
      能產生原有無法預期的功效，並無根據，...，差異僅在
      於選用材質的不同，皆係用以防止薄板狀物品被損傷者，
      ...，並無突出之技術特徵與顯然之進步。」分別為原處
      分理由(七)及被告答辯，認為引證一、二足以證明系爭案申
      請專利範圍第4項不具進步性之理由。
    (2)惟被告未就系爭案申請專利範圍第4項所載非鐵金屬製定
      位索34，於結構設計上明顯不同於引證一、二所揭「載物
      橫線係於金屬或合成樹脂纖維製之拉線體21表面包覆塑膠
      製被覆管22」此構造手段的事實，逕自以引證一、二載物
      橫線之拉線體21此「局部」構造裁定系爭案之定位索34僅
      屬材質變化而得，原處分顯悖於進步性判斷原則及未依證
      據認定事實之違法。
    (3)系爭案申請專利範圍第4項乃依附於其申請專利範圍第1項
      ，而進一步具體界定其定位索34是非鐵之金屬材質此技術
      特徵，故系爭案雖屬引證一、二所揭金屬絲之較小保護範
      圍者，卻完全不相關於引證一、二所揭合成樹脂纖維或塑
      膠等非金屬材質範疇，足見原處分稱「...況證據所揭之
      金屬拉線被覆工程塑膠材料之細管22亦屬非鐵金屬者」，
      應係誤會系爭案申請專利範圍第4項之定位索34為「非金
      屬材質」，顯不可採。
    (4)系爭案申請專利範圍第4項所載定位索34對照引證一、二
      所示載物橫線，具有如下差異：
      系爭案所載定位索34為單層結構，「明顯不同」於引證
        一、二所示載物橫線是內外分別為拉線體21與被覆管22
        之雙層異質結構，故系爭案與引證一、二於「結構設計
        上確有差異」。
      系爭案所載定位索34為非鐵之金屬材質所製成，完全不
        相關於引證一、二所揭合成樹脂纖維或塑膠等非金屬材
        質範疇，故對於熟習該項技術者而言，金屬材與塑料材
        於功能特性與適用範疇上即有不同，而難以相提論之，
        此亦為被告自承「...每種材料組合皆有其個別的機械
        性質」，故系爭案之定位索34與引證一、二之載物橫線
        於所能呈現結構物料特性上亦有南轅北轍之殊異，而將
        導致所適用之載物種類不同。
  2.系爭案申請專利範圍第4項理應具進步性：
    系爭案申請專利範圍第1項具新穎性，其所附屬之第4項請求
    項當然能達到相同特徵功效而具新穎性；又基於系爭案申請
    專利範圍第4項之定位索34與引證一、二之載物橫線於結構
    設計、功能特性與適用範疇上確實存有極大差異；系爭案申
    請專利範圍第4項利用非鐵金屬製之定位索34所具有特殊結
    構特性此技術特徵，即應認定為非熟習該項技術者所能輕易
    完成且未能增進功效者，理當具進步性。
  3.今被告不僅企圖忽略「系爭案申請專利範圍第4項所載單層
    結構之定位索34與引證一、二所示異質雙層結構之載物橫線
    於結構設計上存有差異」之事實，亦無所憑據逕自否定「系
    爭案第4項請求項所載非鐵之金屬製的定位索34與引證一、
    二所示塑料非金屬製之載物橫線於結構功能特性上有異」之
    事實，其顯悖於事實且有未合於進步性判斷原則之違法，自
    不足採。
  (三)綜上所陳，系爭案申請專利範圍第1至5項所界定之技術構造
    與功效目的，確實與引證一、二有所差異而不同，並具有無
    可預期之功效，理應符合新穎性與進步性之專利要件，原處
    分與原決定均有違法，爰請判決如起訴聲明。
乙、被告主張：
  (一)原告訴稱「引證一及引證二所示『橫線』，具有拉線體21，
    以及包覆於拉線體周面的被覆管22，此乃異質同心雙層結構
    設計，相較於系爭案之定位索34與引證一、二之載物橫線三
    者構造設計上有差異難謂相同，認為原處分稱系爭案之定位
    索34乃引證一、二之載物橫線之上位概念技術，實屬繆誤」
    云云，惟查系爭案申請專利範圍第1項主張之定位索34並無
    具體組成特徵，相較於引證一及二所揭之金屬拉線、金屬絲
    或合成樹脂纖維製細繩等拉線體21之而言，該引證一及二為
    具體揭露材質組成之「下位概念」技術特徵者，依據專利審
    查基準之規定，下位概念發明之公開會使其所屬之上位概念
    發明不具新穎性，故引證一及引證二足以證明系爭案申請專
    利範圍第1項，不具新穎性。
  (二)原告訴稱「系爭案申請專利範圍第1項之定位索34與引證一
    、二之載物橫線，結構設計上顯有差異而大不同，系爭案申
    請專利範圍第1項理應具新穎性，系爭案申請專利範圍第2、
    3與5項乃直接依附於系爭案申請專利範圍第1項，當然具新
    穎性」云云，惟查原處分理由(五)、(六)、(八)已分別指明系爭案
    申請專利範圍第2、3與5項所主張之強化桿、頂部的蓋板、
    整螺絲特徵已為引證一或引證二之構造所揭露，足可證明其
    不具新穎性。
  (三)系爭案申請專利範圍第4項主張「非鐵金屬」之定位索，並
    無突出之技術特徵與顯然之進步，不具進步性:
  1.原告訴稱「系爭案申請專利範圍第4項所載非鐵金屬定位索
    34與引證一、二所揭之載物橫線，於結構設計與所採用材質
    特性上均存有極大差異，又系爭案申請專利範圍第4項利用
    非鐵金屬製之定位索34所具有特殊結構特性，能產生原有無
    法預期的功效」云云，惟查系爭案申請專利範圍第4項主張
    之「非鐵金屬」定位索34為未見具體材料或組成構造之特徵
    ，按「非鐵金屬」可以是金、銀、銅、錫、鋁...或其各種
    非鐵金屬組成之合金等各種組合，每種材料組合皆有其各別
    的機械性質，原告在無法確認該「非鐵金屬」究屬何種材料
    組成下，就宣稱該「非鐵金屬」定位索具有特殊結構特性，
    而能產生原有無法預期的功效，並無根據，不足採認。
  2.查系爭案申請專利範圍第 4項主張之非鐵金屬定位索相較於
    引證一或引證二揭露之金屬拉線、金屬絲或合成樹脂纖維製
    細繩等拉線體21以及將金屬拉線被覆工程塑膠材料之細管22
    之技術特徵，差異僅在於選用材質的不同，皆係用以防止薄
    板狀物品被損傷者，系爭案申請專利範圍第 4項主張「非鐵
    金屬」之定位索，並無突出之技術特徵與顯然之進步，故原
    處分認引證一或引證二足以證明系爭案請求項 4不具進步性
    ，並無違法。
  (四)綜上所述，被告原處分並無違法，敬請駁回原告之訴。
丙、參加人主張:
  (一)系爭案申請專利範圍第1項不具新穎性的理由:
    原告訴稱「系爭案之定位索34非屬引證一、二之載物橫線之
    上位概念」，並非事實，因引證一、二係先有在立方體型托
    架的左右面之間，將金屬拉線、金屬絲、合成樹脂纖維製細
    繩等線狀體，形成作為載架用橫桿，如參加人於舉發時向被
    告提出之原舉發理由書附件之（A）部分，即引證一的請求
    項1之基本結構（即相當於系爭案之定位索，為「單層結構
    設計」）之揭示，之後才有「該橫桿係具有拉線體及包覆於
    拉線體21周面的被覆管22」之改良，所以引證一、二之「同
    心雙層結構設計」確實為系爭案之定位索（即為「單層結構
    設計」）之下位概念，所以引證一、二確實可否定系爭案之
    新穎性。
  (二)系爭案申請專利範圍第1、2、3與第5項不具新穎性的理由:
    原告訴稱「系爭案之定位索34結構，係與引證一、二之載物
    橫線之結構不同」，並非事實，如前項之說明，引證一、二
    之載物橫線（即「同心雙層結構設計」）確實為系爭案之定
    位索34（即「單層結構設計」）之下位概念，所以引證一、
    二確實可否定系爭案申請專利範圍第1、2、3與第5項之新穎
    性。
  (三)系爭案申請專利範圍第4項不具進步性的理由:
  1.原告訴稱「系爭案之定位索34之非鐵之金屬材質，係與引證
    一、二之載物橫線之非金屬材質之範疇不同，且兩者的結構
    設計及材質特性皆不同」，惟對於結構設計，如前項之說明
    ，引證一、二之載物橫線（即「同心雙層結構設計」）確實
    為系爭案之定位索34（即「單層結構設計」）之下位概念，
    故引證一、二與系爭案之間，在結構設計上為相同；而對於
    材質上的變化，系爭案所使用的非鐵之金屬材質（如銅），
    係一般常用之材質，並非新發明的特殊材質，係本行業者常
    用之簡單變化；又系爭案說明書並未揭示該限定非鐵金屬材
    料之目的、效果或理由，其目的或許是使用鋼製拉線的話，
    因銅較軟所以可減少對被載物的損傷，但是如引證二所揭示
    的被覆於金屬拉線外的超級工程塑料製的細特殊管22，其更
    可同時確實保護被載物及金屬拉線損傷的效果，而為系爭案
    所不能及者。由此可知，系爭案之非鐵金屬材料之限定，與
    引證二相比較，並無何任效果上的增進，因此，引證一、二
    確實可否定系爭案申請專利範圍第4項之進步性。
  2.何況系爭案為新型專利，其創作之對象及專利標的僅限於物
    品之形狀、構造或裝置，因此材質上的變化及材料之限定，
    並非新型專利之創作對象及專利標的，故以材質上的變化及
    材料之限定主張系爭案具有進步性，亦非適法的主張。
  (四)綜上所陳，原處分實無違法之處，敬請鈞院判決如訴之聲明
    理  由
一、按對物品之形狀、構造或裝置之創作或改良，而可供產業上
    利用者，得依法申請取得新型專利，固為系爭專利核准審定
    時專利法第97條暨第98條第1 項所明定。惟同法第98條第1
    項第1 款、第2 項分別規定：「凡可供產業上利用之新型，
    無下列情事之一者，得依本法申請取得新型專利：一、申請
    前已見於刊物或已公開使用者。…。」「（第2 項）新型係
    運用申請前既有之技術或知識，而為熟習該項技術者所能輕
    易完成且未能增進功效時，雖無前項所列情事，仍不得依本
    法申請取得新型專利。」。是就立法意旨言之，新型專利需
    具有其物品的形狀、構造或裝置之「創作」或「改良」之一
    項基本要件，始足當之如係運用申請前既有之技術或知識，
    並未能增進功效者，或僅達到先前技術相同之效果者，均難
    謂具「進步性」。
二、本件係原告前於91年03月20日以「平板存放支撐架」向被告
    申請新型專利，經被告編為第00000000號審查，准予專利，
    並於公告期滿後，發給新型第202456號專利證書。嗣參加人
    以其違反核准時專利法第98條第1 項第1 款及第2 項之規定
    ，對之提起舉發。案經被告審查，於94年02月15日以（94
    ）智專三(一)02068 字第09420139070 號專利舉發審定書為「
    舉發成立，應撤銷專利權」之處分。原告則不服，為如事實
    欄所載之主張。是本件應審究者厥為系爭案有無違反審定時
    專利法第98條第1 項第1 款與及第2 項之規定。
三、本院判斷如下：
  (一)本件系爭第00000000號「平板存放支撐架」新型專利，依其
    申請專利範圍所載係「一種平板存放支撐架，適用於承接複
    數個平板狀物體，包含：複數個間隔排列的框架件，每一框
    架件具有二垂直於水平面且彼此相互平行的立桿、一兩端分
    別與該等立桿相連接並垂直該等立桿的橫桿，及複數彼此間
    隔地平行於該等橫桿之長度方向且兩端分別與該等立桿連接
    的定位索，該等框架件間高度相對應的該等定位索相配合界
    定出複數可供該等物體擺放的置放平面；及複數固定橫支，
    將該等框架件加以連接。」。足認系爭案之構件，包含有框
    架件、立桿、橫桿、定位索及固定橫支等。
  (二)而參加人所提舉發引證一，係西元2001年11月13日公開之日
    本特開0000-000000 號專利案；引證二為西元2001年11月13
    日公開之日本特開0000-00000 0號專利案。然引證一及引證
    二所揭露之構件係框架件、支柱、下支撐架、拉線體及固定
    支撐架等；與上開系爭案申請專利範圍第1 項之框架件、立
    桿、橫桿、定位索及固定橫支等構件相同。且引證一及引證
    二所揭露之金屬拉線、金屬絲或合成樹脂纖維製細繩等拉線
    體，與系爭案之定位索相較，引證案乃具體揭露材質組成之
    「下位概念」技術特徵者；是以引證一或引證二足以證明系
    爭案申請專利範圍第1 項不具新穎性。
  (三)又系爭案申請專利範圍第2 項至第5 項均屬附屬項，其中第
    2 項係「強化桿」部分；而引證一、二揭露之每一框架件亦
    具有至少一平行於該下支撐架且兩端分別與該支柱連接的上
    、中支撐架，該等支撐架位於該等拉線體之間並具有加強該
    框架件的橫向支撐力，是以第2 項不具新穎性。系爭案第3
    項為「框架件頂部之蓋板」部分，而引證一、二亦已揭露在
    框架件頂部設有天蓋之構造亦具有遮蔽空氣中的灰塵掉落在
    容裝物體上者，第3 項亦不具新穎性。系爭案第4 項所謂之
    「定位索為非鐵金屬所製成」部分，與引證一及二所揭露之
    金屬拉線、金屬絲或合成樹脂纖維製細繩等拉線體及將金屬
    拉線被覆工程塑膠材料之細管相較，其間差異僅有選用材質
    之不同；況上開金屬拉線被覆工程塑膠材料之細管，係以防
    止薄板狀物品被損傷，是以第4 項，為熟習該項技術者運用
    引證一及二之習知技術所能輕易完成且未能增進功效，自不
    具進步性。至第5 項所稱「調整螺絲」部分，與引證一、二
    揭露在每一兩端的調整螺栓，該等螺栓亦具有將每一拉線體
    螺設在該等支柱上並調整每一拉線體的張力強度，亦足以證
    明第5 項不具新穎性。
四、綜上所述，被告以系爭案有違審定時專利法第98條第1 項第
    1 款及第2 項之規定，而為舉發成立，應撤銷專利權之處分
    ，於法並無不合，訴願決定予以維持，亦無違誤。原告主張
    前詞，請求撤銷訴願決定及原處分，為無理由，應予駁回。
據上論結，本件原告之訴為無理由，爰依行政訴訟法第98條第3
項前段，判決如主文。
中    華    民    國    95    年    8     月    17    日
                      第七庭審判長法  官  黃  本  仁
                                  法  官  李  玉  卿
                                  法  官  黃  秋  鴻
上為正本係照原本作成。
如不服本判決，應於送達後20日內，向本院提出上訴狀並表明上
訴理由，如於本判決宣示後送達前提起上訴者，應於判決送達後
20日內補提上訴理由書（須按他造人數附繕本）。
中    華    民    國    95    年    8     月    17    日
                                 書記官  蘇  婉  婷


司法院資訊處製作；財團法人民間司法改革基金會備份。
